【裁判字號】    97,簡上,21
【裁判日期】    970508
【裁判案由】    拆屋還地
【裁判全文】
臺灣臺南地方法院民事判決              97年度簡上字第21號
上  訴  人  乙○○
被上訴人    甲○○
上列當事人間請求拆屋還地事件，上訴人對於中華民國96年12月
24日本院新市簡易庭96年度新簡字第477號第一審判決提起上訴
，經本院於97年3月21日言詞辯論終結，判決如下：
    主  文
上訴駁回。
第二審訴訟費用新台幣壹仟伍佰元由上訴人負擔。
    事  實
甲、上訴人方面：
一、聲明：求為判決：原判決廢棄，被上訴人在第一審之訴駁回
    。
二、陳述：
  (一)原本臺南縣新市鄉○○○段545-6地號土地是上訴人的地，
    因為其土地被拍賣，不是上訴人不返還同段643-5地號土地
    （下稱系爭土地），而是上訴人已經用了那麼久，而上訴人
    的祖先牌位都祭祀在那邊，經其詢問，他們都不同意搬離。
    另外同段545-39地號往上就是一條路，當時他們已經將地賣
    給建設公司，上訴人有向公所問過，公所說國產局有提到
    643-5這塊地要當路地。
  (二)上訴人已經用了那麼久，被上訴人為何現在才要要回去，希
    望被上訴人可以用合理的價格將上訴人占用到系爭土地的部
    分分割出來賣給上訴人。
乙、被上訴人方面：
一、聲明：求為判決：駁回上訴。
二、陳述：除與原判決記載相同者，茲引用之外，補稱：被上訴
    人不同意將系爭土地賣給上訴人，而被上訴人之前有在系爭
    土地上種植植物，且上訴人也不是從以前就使用系爭土地，
    而是後來才蓋建物的等語。
三、證據：援用第一審所提證據。
    理  由
一、被上訴人起訴主張：系爭土地為被上訴人所有，上訴人所有
    如附圖所示著色部分、面積13平方公尺之鐵皮屋無權占用系
    爭土地，爰依民法第767條規定，請求被告拆屋還地，並聲
    明求為判決：上訴人應將坐落臺南縣新市鄉○○○段643-5
    地號土地上如附圖所示著色部分、面積13平方公尺之鐵皮屋
    拆除，並將土地返還原告。
二、上訴人則以：原本臺南縣新市鄉○○○段545-6地號土地是
    上訴人的地，因為其土地被拍賣，不是上訴人不返還系爭土
    地，而是上訴人已經用了那麼久，而上訴人的祖先牌位都祭
    祀在那邊，經其詢問，他們都不同意搬離。另外同段545-39
    地號往上就是一條路，當時他們已經將地賣給建設公司，上
    訴人有向公所問過，公所說國產局有提到643-5這塊地要當
    路地。上訴人已經用了那麼久，被上訴人為何現在才要要回
    去，希望被上訴人可以用合理的價格將上訴人占用到系爭土
    地的部分分割出來賣給上訴人等語，資為抗辯，並聲明求為
    判決：原判決廢棄，被上訴人在第一審之訴駁回。
三、本件經本院調查及整理證據後，兩造對下列事項均無爭執：
  (一)系爭643-5地號土地為被上訴人所有。
  (二)如原審附圖著色部分面積13平方公尺之建物為上訴人所有並
    占用系爭643-5地號土地。
  (三)以上事實，並有被上訴人提出之土地登記簿謄本1件為證，
    復經原審會同台南縣新化地政事務所勘測現場，製有勘驗筆
    錄及複丈成果圖各1件在卷可稽（見原審卷第20-23頁），自
    堪信上開事實為真實。
四、茲兩造有爭執者厥為：被上訴人是否有權依民法第767條請
    求上訴人拆除系爭建物，並返還土地？茲將本院之意見陳述
    如次：
  (一)按所有人對於無權占有或侵奪其所有物者，得請求返還之。
    對於妨害其所有權者，得請求除去之。有妨害其所有權之虞
    者，得請求防止之，民法第767條定有明文。再按以無權占
    有為原因，請求返還所有物之訴，上訴人對被上訴人就其物
    有所有權存在之事實無爭執，而僅以非無權占有為抗辯者，
    被上訴人於上訴人無權占有之事實，無舉證責任。上訴人應
    就其取得占有係有正當權源之事實證明之。如不能證明，則
    應認被上訴人之請求為有理由（最高法院92年度台上字第31
    2號判決參照）。經查，系爭土地為被上訴人所有之情，為
    兩造所不爭執，而上訴人並未提出任何足以證明其有占有使
    用系爭土地之正當權源之證據，依上開見解，自應認被上訴
    人請求上訴人拆除系爭建物，並返還土地，為有理由。
  (二)至上訴人主張原本臺南縣新市鄉○○○段545-6地號土地是
    上訴人的地，因為其土地被拍賣，其已經使用系爭土地那麼
    久，被上訴人為何現在才要要回去，希望被上訴人可以用合
    理的價格將上訴人占用到系爭土地的部分分割出來賣給上訴
    人等語，經查：
    1.按土地所有人建築房屋逾越疆界者，鄰地所有人如知其越
      界而不即提出異議，不得請求移去或變更其建築物。但得
      請求土地所有人，以相當之價額，購買越界部分之土地，
      如有損害，並得請求賠償。民法第796條定有明文。亦即
      鄰地所有人建築房屋逾越疆界始得依據上開條文對抗被占
      地之所有人，就本件而言，上訴人非系爭土地之鄰地所有
      人，即使被上訴人遭無權占用長久不異議，上訴人亦不得
      依據上開條文拒絕拆屋還地。
    2.又依大法官會議第107號解釋：已登記不動產所有人之回
      復請求權，無民法第125條消滅時效規定之適用，故即使
      本件被上訴人之系爭土地遭上訴人長久無權占用而不請求
      ，被上訴人之所有物返還請求權亦不因此罹於時效而消滅
      ，上訴人仍不得拒絕拆屋還地，因此，上訴人主張其已經
      用系爭土地那麼久，被上訴人為何現在才要要回去，並執
      此拒絕拆屋還地等語，要無可採。
    3.另上訴人雖稱：希望被上訴人可以用合理的價格將上訴人
      占用到系爭土地的部分分割出來賣給上訴人等語，惟被上
      訴人已於97年4月24日本院行言詞辯論時當庭表示不願出
      售系爭土地予上訴人，有該言詞辯論筆錄在卷可稽，而上
      訴人是否願意出售應依其自由意願，除非被上訴人願意將
      占用到系爭土地的部分分割出來賣給上訴人，否則上訴人
      仍應拆除系爭建物，並返還土地。
  (三)依上所述，上訴人之主張均無可採，被上訴人有權依民法第
    767條請求上訴人拆除系爭建物，並返還土地。
五、綜上所述，被上訴人請求上訴人應將坐落臺南縣新市鄉○○
    ○段643-5地號土地上，如附圖所示著色部分、面積13平方
    公尺之鐵皮屋拆除，並將土地返還原告，於法有據，應予准
    許，原審為上訴人不利之判決，經核並無違誤，上訴意旨請
    求廢棄改判，為無理由，應予駁回。又本件事實已臻明確，
    兩造其餘攻擊防禦方法或舉證，經審酌後，均不生影響於本
    判決之基礎，故未一一論述，均併予敘明。
六、末按法院為終局判決時，應依職權為訴訟費用之裁判；又訴
    訟費用，由敗訴之當事人負擔，民事訴訟法第87第1項、第
    78條分別定有明文，本件上訴人之上訴為無理由，本院爰依
    職權酌定本件訴訟費用由上訴人負擔如主文第2項所示。
七、據上論結，本件上訴為無理由，依民事訴訟法第436條之1第
    3項、第449條第1項、第78條、第87條第1項，判決如主文。
中    華    民    國    97    年    5     月    8     日
                  民事第三庭    審判長法  官  蔡美美
                                      法  官  張婷妮
                                      法  官  林福來
以上正本證明與原本無異。
本判決不得上訴。
中    華    民    國    97    年    5     月    8     日
                                      書記官  吳俊達


司法院資訊處製作；財團法人民間司法改革基金會備份。
